臺灣臺北地方法院刑事判決　　　　　　　　　　　　　八十九年度易字第九七三號
　　公　訴　人　臺灣臺北地方法院檢察署檢察官
　　被　　　告　乙○○
　　選任辯護人　林耀泉
　　　　　　　　歐宇倫
　　　　　　　　翁如瑩律師
右列被告因竊盜案件，經檢察官提起公訴（八十九年度偵字第二四八五號），本院判
決如左：
    主      文
乙○○無罪。
    理      由
一、公訴意旨略以：被告乙○○夥同二不詳姓名之男子，共同意圖為自己不法之所有
    ，於民國八十八年十二月六日四時二十分，由被告乙○○駕駛其所有車號ＡＨ－
    二五八一號紅色小貨車，搭載該二人，至台北市○○區○○路一０七巷三十四號
    附近探查，伺機行竊停放前址告訴人己○○所有車號ＣＵ－０五七五號小貨車內
    之財物，渠等接續竊取車內之女用馬靴之際，嗣於同日五時許，適告訴人己○○
    返家，發現其中一名嫌犯，正將車內女用馬靴搬放地上，隨即追趕，至台北市○○路一一三巷口，被告乙○○駕駛前揭車輛接應，由內載之另名嫌犯開啟車門，
    以供被追趕之嫌犯竄入車內，旋加速逃逸無蹤。經告訴人己○○清點，計被竊女
    用馬靴，價值約新台幣七萬三千八百四十元。被告乙○○嗣經警方循線查獲，案
    經台北市政府警察局松山分局報請偵辦，因認被告乙○○涉有刑法第三百二十一
    條第一項第四款之加重竊盜罪嫌云云。
二、按犯罪事實應依證據認定之，無證據不得推定其犯罪事實。又不能證明被告犯罪
    者，應諭知無罪之判決，刑事訴訟法第一百五十四條、第三百零一條第一項分別
    定有明文。又認定不利於被告之事實，須依積極證據，苟積極證據不足為被告事
    實之認定時，即應為有利被告之認定，更不必有何有利之證據；另按事實之認定
    ，應憑證據，如未能發現相當證據，或證據不足以證明，自不能以推測或擬制之
    方法，為裁判基礎；且被告否認犯罪事實所持之辯解，縱屬不能成立，仍非有積
    極證據足以證明其犯罪行為，不能遽為有罪之認定；再按認定犯罪事實，所憑之
    證據，雖不以直接證據為限，間接證據亦包括在內，然無論直接或間接證據，其
    為訴訟上之證明，須於通常一般之人均不致於有所懷疑，而得確信其為真實之程
    度者，始得據之為有罪之認定，倘其證明尚未達到此一程度，而有合理性懷疑之
    存在時，即無從為有罪之認定，最高法院三十年上字第八一六號判例、四十年台
    上字第八六號判例、三十年上字第一八三一號判例及七十六年台上字第四九八六
    號判例分別著有明文可資參照。再告訴人之告訴，本以使被告受刑事訴追為目的
    ，故其陳述是否與事實相符，自應調查其他證據，以資審認，苟其所為攻擊之詞
    ，尚有瑕疵，則在此瑕疵未予究明以前，即不能遽採為斷罪之基礎（最高法院六
    十九年台上字第一五三一號判決參照）。
三、本件公訴人認被告乙○○涉有前揭加重竊盜罪之犯行，無非以告訴人己○○之指
    訴及證人丙○○之證述為主要論據。訊據被告乙○○堅詞否認有何加重竊盜犯行
    ，辯稱：本案案發時其在台北市○○街一五七號一樓家中睡覺，其自八十八年十
    二月三日使用該ＡＨ－二五八一號紅色客貨兩用車後即將之停放在台北市○○街
    四巷十號前，之後未再使用該車，案發後始知該車失竊，迄同年十二月二十一日
    方經警通知尋獲該車云云。
四、經查：
    （一）該ＡＨ－二五八一號紅色客貨兩用車之所有人為被告乙○○之母陳林福金
          ，平日該車均供被告使用，而該車之右後照鏡於尋獲時確曾遭他人擊破，
          業據被告坦認在卷，核與告訴人己○○指陳失竊當日曾以球桿打破該車右
          後照鏡等情相符，復有車籍作業系統－查詢認可資料一紙在卷可查，是本
          案案發當日確有人駕駛該車前往接應另一姓名年籍不詳之竊賊一情，足堪
          認定。
    （二）然此應探究者，係當日駕駛該車至台北市○○區○○路接應另一姓名年籍
          不詳竊賊之人，是否確為被告，告訴人指認該人確為被告，被告則堅決否
          認其當時曾駕駛該車至台北市○○區○○路接應竊賊之事實，辯以案發當
          時其在台北市○○區○○街一五七號家中睡覺，因睡至半夜時小孩踢其肚
          子，故其至另一房間自己睡，並無與其妻戊○○同睡等語。經查被告此節
          所辯，核與證人即被告之妻戊○○所證「八十八年十二月六日凌晨零時以
          後我先生都在家中，但今（六）日小孩都與我一起睡，因我先生早上要工
          作，所以在另一間房間（原本今天我先生和我及小孩一起睡，但因小孩踢
          到我先生的身體，所以才到另外一間房間睡。）」、「〔問：妳先生於今
          （六）日何時到小房間去睡？〕時間我不大清楚，大約是在半夜。」、「
          （案發）當晚我們是四個人一起睡，因為睡到半夜的時候，小孩踢他爸爸
          的肚子，所以我就要乙○○到隔壁去睡。」、「我很淺眠，一有任何動靜
          ，我就會起來，而當晚我並沒有聽到有任何動靜。」等情相符（見偵查卷
          宗第十七頁反面、本院九十年十二月二十五日訊問筆錄），雖證人戊○○
          與被告實屬夫妻至親，然衡之案發時間為凌晨四時許，能為被告作證其在
          家中睡覺之人，必屬家中至親，是本院自難因證人戊○○與被告係屬夫妻
          ，即斷言渠所為證言不可採信；況若被告與證人戊○○有意規避警察機關
          查緝而勾串證言，二人大可陳明案發當時二人在同一房間就寢，又何庸提
          及當天二人睡至半夜後，因小孩踢被告腹部，故被告至隔壁房間就寢之事
          ，致減低被告辯詞及證人戊○○證詞之可信度，是本院認被告前揭所辯其
          在家中睡覺一情，非無依據，堪以採信。
    （三）再者，證人即當時對該車為採證之警員丁○○於本院審理中結稱該車電門
          鎖即發動引擎鎖頭處，有被破壞痕跡且鎖頭鬆動等語（見本院九十一年一
          月十六日訊問筆錄），證人甲○○於本院審理中亦結證於本件案發前之星
          期六，確實看到被告的車子停在新中街，而被告於該車尋獲後送修時，車
          子右車門的橡皮條有被撬開，且引擎鎖頭有被破壞的痕跡，無庸用鑰匙，
          用任何東西均可啟動等情（見本院九十年十二月二十五日訊問筆錄），核
          與被告所辯該車鎖頭有鬆動痕跡等情，經核尚屬一致。是被告所辯該車應
          為他人竊取使用，其並無駕駛該車接應竊賊等情，堪認為真實。
    （四）又告訴人己○○雖自警訊、偵訊至本院審理中均堅指被告即為當日駕駛該
          車前往接應竊賊之人，然查，告訴人於八十八年十二月六日上午六時在台
          北市政府警察局松山分局三民派出所第一次接受訊問時就該駕車接應竊賊
          者，除描述該駕車接應之人係身著黃色上衣外，就其身高、年紀、面貌、
          體型、身影或其他足以識別之特徵均無所描述，此觀該警訊筆錄自明（見
          偵查卷宗第十頁反面），迨被告經警通知前往警局製作筆錄後，告訴人方
          指認被告即係當日前往接應該竊賊者，則告訴人是否因警通知被告前往製
          作筆錄，即當然認為被告係當日駕車前往接應該竊賊之人，非無可能，是
          其指認是否合於真實，不無疑慮。再者，告訴人雖指稱當日該車係正面朝
          伊開去，當時光線充足，且伊距該駕駛者不到二公尺，可以很清楚看到被
          告的臉，被告當時未戴頭罩，絕無可能誤認，伊一眼即看出當日駕駛該車
          之人確係被告云云，然告訴人於本院審理中亦坦認伊見及接應車輛駛近至
          竊賊跳上車，中間僅歷時幾秒鐘，是在該車開到便利商店旁時，才見到該
          接應者且僅看一眼等語（見本院九十年十二月二十五日訊問筆錄），則告
          訴人在當時甚為短暫之時間內，既要追捕該名竊賊，又要對該名接應竊賊
          之人為正確之記憶並記下車號，則告訴人是否能為正確之指認，非無可疑
          ，是告訴人前揭指認顯難達一般之人均不致有所懷疑，而達確係為被告所
          為之程度，本院自難執此為被告不利之認定，遽論被告確為當日駕駛該車
          接應竊賊之人，而論以被告加重竊盜罪之刑責。
    （五）再就證人丙○○所為證言觀之，證人丙○○於警訊中供稱「經我當面指認
          該乙○○確是於當天（六）日早上四時許駕駛該紅色箱型車之人沒錯。」
          、「當我於當天（六）日『凌晨三時許』，我就看到有部紅色箱型車停在
          我車對面，我便隨時注意，車內有三名男子，走出車的其中一人係乙○○
          （當時並不知，事後經指認），約於五時許，我聽到我男朋友喊小偷時，
          忽該『乙○○』即駕車衝出，所以我確定該駕車接應者係『乙○○』沒錯
          。」云云（見偵查卷宗第十六頁反面），於偵訊中供陳「在十二月六日『
          四點多』，我看到一部紅色廂型車停在對面，所以我注意看二下，就看到
          被告下車徘徊而他車子正好在路燈下，所以我從二樓可以清楚看到他的臉
          ，但我沒記車號，後來我不管他，就進屋去，我並無看到車號。」、「當
          時我看到車上下來三個人，其餘二人我沒看清楚。」云云（見偵查卷宗第
          三十四、三十五頁），於本院審理中證稱「到了晚上兩點多時，我從我房
          間窗戶往外看，看到有一輛紅色小貨車停在我家對面的馬路邊，附近都有
          路燈，我看到有三個人從車上下來，但他們與我是反方向，三人正好都背
          對著我，所以我沒有看到他們的臉。我第一次看到他們時是兩點多，第二
          次看到時是四點，四點時他們車子已移到另一個地方，我看到被告一個人
          從車上走下來，另外一個人從車上走下來後，走到後車廂去，至於第三個
          人我沒有看到。第三次時，我聽到我先生在樓下喊叫，我就往樓下看，看
          到那輛紅色小貨車很快的從我先生旁邊開過去，我這一次並沒有看到車上
          有多少人。」、「我確定我當天晚上看到的就是被告本人。」、「我確定
          這三次所看到的都是同一部車。」云云（見本院八十九年七月十三日訊問
          筆錄），嗣又稱「我是於兩點半的時候，往窗外看，看到有一部車，停在
          我看下去的正對面車上有兩、三個人下來；四點多的時候，我看到那輛車
          已經移到我看下去的斜對面，這時候我看到有一個穿著黃色衣服的人下來
          ，就是被告乙○○。到了五點多，我聽到己○○喊抓賊的時候，我又往下
          看，看到那輛車子開過去。」、「在兩點半的時候，並未看清楚這兩、三
          個人的臉。」、「（檢察官問：在五點多的時候，你除了看到該輛車子開
          過去以外，是否有其他的細節？）沒有，我就只有看到他車子開過去，及
          他的車牌號碼。」、「（檢察官問：你確認兩點半時看到的車子，與四點
          多及五點多看到的車子是同一部車，根據何在？）因為車型一樣，顏色也
          一樣。」、「（辯護人問：在五點多的時候，你聽到己○○喊抓賊，你往
          下看的時候，你看到車子衝出來的時候有無看到被告？）沒有。」、「在
          兩點多的時候，我就有看到該車的車牌，但是我當時以為只是一般的車輛
          ，所以我沒有去記它的號碼。後來於五點多時，我看到車輛衝出來就是那
          部車的時候，我也有看到那輛車的號碼，我就把車牌號碼記下來了。」（
          見本院九十年十二月二十五日訊問筆錄）云云，證人丙○○就何時見及被
          告、是否見及並記下該車車號暨當時是否確見被告駕車前往接應各情，所
          陳先後多所不一，互有出入，是證人丙○○前揭證言之真實性為何，實有
          啟人疑竇之處。再者，證人丙○○於本案發生後，並未在第一時間即八十
          八年十二月六日至警局製作筆錄，而係於案發後七日即八十八年十二月十
          三日方至台北市政府警察局松山分局製作證人筆錄；又證人丙○○均未見
          及被告以外之二人容貌，而僅見及被告一人；且證人丙○○於警訊中復未
          就被告之特徵有所描述，僅泛稱當日所見之人確係被告無訛，則證人楊玉
          如前揭指認是否真實正確，顯有可疑。況本件告訴人既已指認本件竊盜案
          係被告所為，參之告訴人於警訊中所陳伊女友即證人丙○○在家等伊回家
          時，也看到乙○○三人在住家附近徘徊一情（見偵查卷宗第十五頁），足
          認告訴人與證人丙○○於證人丙○○製作筆錄前確曾就當日該竊賊有他人
          駕車接應一事有所討論，則證人丙○○是否受告訴人之影響而誤認當日所
          見之人確為被告，亦不無可能。徵之證人丙○○於本院審理中亦自承當日
          僅於第二次有見及被告容貌，當時被告停車的位置，離其住處不到五十公
          尺，當時僅看了被告一下，大約幾秒鐘，且當時並未特別注意該人之特徵
          ，只將該人當成一般路人而已（見本院九十年十二月二十五日訊問筆錄）
          等情，衡之常情，證人丙○○於距離該名男子有一段距離之情形下，且與
          該名男子復無任何關係，於僅約略看一下之情狀下，斷難將該名男子之長
          相深印腦海，證人丙○○又何能於事發約計七日後為正確之指證，是本院
          認證人丙○○所為之指證，亦無法使本院達一般人均不致有所懷疑而確認
          確係被告所為之程度，本之「罪疑為輕，利歸被告」之原則，自應為被告
          有利之認定。
    （六）末按刑事訴訟採職權調查主義，鑑定報告祇為形成法院心證之資料，對於
          法院之審判並無拘束力，故待證事項雖經鑑定，法院仍應本於職權予以調
          查，以期發見事實之真相，不得僅以鑑定報告作為判決之唯一依據，此經
          最高法院著有五十七年度台上字第三三九九號判例在案。又測謊鑑定，係
          依一般人在說謊時，會產生遲疑、緊張、恐懼、不安等心理波動現象，乃
          以科學方法，由鑑定人利用測謊儀器，將受測者之上開情緒波動反應情形
          加以紀錄，用以分析判斷受測者之供述是否違反其內心之真意而屬虛偽不
          實。故測謊鑑定，倘鑑定人具備專業之知識技能，復基於保障緘默權而事
          先獲得受測者之同意，所使用之測謊儀器及其測試之問題與方法又具專業
          可靠性時，該測謊結果，如就有利之供述，經鑑定人分析判斷有不實之情
          緒波動反應，依補強性法則，雖不得作為有罪判決之唯一證據，但非無證
          據能力，仍得供裁判之佐證，其證明力如何，事實審法院有自由判斷之職
          權（最高法院八十八年度台上字第二九三六號判決參照）。再測謊之鑑驗
          ，係就受測人對相關事項之詢答，對應其神經、呼吸、心跳等反應而判斷
          ，其鑑驗結果有時亦因受測人之生理、心理因素而受影響，尤其受測者即
          被告對其切身清白與否之關注，刑事案件更涉及是否須負擔刑責，其心理
          上之負擔實不免影響呼吸、血壓等反應，故測謊鑑驗之結果不得作為判斷
          之唯一及絕對之依據，最高法院八十二年度台上字第三五號及八十五年度
          台上字第五七九一號判決可資參照。按本院徵得被告同意後（見本院八十
          九年六月十二日、九十年四月二日訊問筆錄），於九十年三月二十二日以
          北院文刑康八九易九七三字第０六０四二號函請法務部調查局對被告實施
          測謊鑑定，被告並於九十年五月十一日至法務部調查局實施測謊所為之鑑
          定結果，發現被告就「其未在三民路超商前接應同夥。」、「其未參與偷
          小貨車上財物。」等有利供述，均測試均呈情緒波動反應，研判有說謊，
          此固有法務部調查局九十年五月十五日（九０）陸（三）字第九００一七
          七七六號鑑定通知書在卷可查，然測謊鑑定，既係以一般人在說謊時，會
          產生遲疑、緊張、恐懼、不安等心理波動現象，以科學方法，由鑑定人利
          用測謊儀器，將受測者之上開情緒波動反應情形加以紀錄，用以分析判斷
          受測者之供述是否違反其內心之真意而屬虛偽不實，業如前述，則測謊鑑
          定結果，僅足作為判斷其陳述是否有瑕疵之參考耳，因仍屬受測人之自白
          或陳述範疇，依自白不得作為有罪判決之唯一證據法則，仍應調查其他必
          要之證據，以察其是否與事實相符；況被告於第一次至內政部警政署刑事
          警察局為測謊鑑定後，發現「受測人乙○○於測前晤談時稱是渠貨車被竊
          去做案，且是渠自己要求測謊，後經Ｐｏｌｙｇｒａｐｈ儀器以ＺＣＴ、
          ＳＴ諸法測試，綜合分析測試圖譜之反應，乙○○對下列問題（一）（二
          ）（三）因其圖譜反應前後不一致，無法鑑判：（一）你有沒有夥同另外
          二個人行竊小貨車內財物？答：沒有。（二）你有沒有夥同另外兩個人行
          竊己○○小貨車內財物？答：沒有。（三）有關本案，你當時有沒有在三
          民路一一三巷口接應？答：沒有。」，有內政部警政署刑事警察局九十年
          三月八日刑鑑字第三四三三三號鑑驗通知書一紙在卷可資查照，尤足認被
          告前揭法務部調查局所為之測謊鑑定雖有情緒波動反應，然因本件公訴人
          所援用之證據既不足為被告涉嫌加重竊盜罪之不利認定，詳如前述，則上
  開鑑定通知書自亦不足為被告為本件犯罪之直接證據，而為不利於被告認
          定之依據，實無待言。
五、綜上各節，勾稽觀之，被告所辯本案發生時其在家中睡覺，其非當日駕駛該車前
    往接應竊賊之人，應係他人於偷竊該車後前往犯案，告訴人己○○及證人丙○○
    應係認錯人等語，尚堪信採。此外，本院復查無其他積極證據足資證明被告有前
    揭公訴人所起訴之加重竊盜犯行，揆之前揭說明，本院自難僅憑前揭告訴人己○○之指訴及證人丙○○之證述，遽論被告確有公訴人所指之加重竊盜之犯行，不
    能證明被告犯罪，自應依法諭知其無罪之判決。
據上論斷，應依刑事訴訟法第三百零一條第一項，判決如主文。
本案經檢察官王怡菁到庭執行職務
中      華      民      國      九十一      年      一    月    三十    日
                                        臺灣臺北地方法院刑事第四庭
                                            法  官  黃  紹  紘
右正本證明與原本無異。
如不服本判決，應於判決送達後十日內，向本院提出上訴狀。
                                            書記官  劉  新  怡
中      華      民      國      九十一      年      一    月    三十    日
